臺灣臺南地方法院民事判決　　九十三年度簡上字第九五號
　　上　訴　人　甲○○
　　訴訟代理人　黃厚誠律師
　　被 上 訴人　台南區中小企業銀行股份有限公司
　　法定代理人　蘇經城
　　訴訟代理人　乙○○
右當事人間第三人異議之訴事件，上訴人對於中華民國九十三年六月十日本院臺南簡
易庭九十二年度南簡字第一二二八號第一審判決提起上訴，經本院於民國九十三年十
二月二日言詞辯論終結，判決如左：
    主      文
上訴駁回。
第二審訴訟費用由上訴人負擔。
    事      實
甲、上訴人方面：
  一、聲明：(一)原判決廢棄。(二)本院九十二年度執字第八○四號拍賣抵押物強制執行
      事件，就坐落台南市○區○○段一二六七、一二四六之六及一二四六之一九地
      號土地上，如附圖所示編號Ａ、Ｂ、Ｃ部分面積共計二十八平方公尺之建物，
      所為之強制執行程序應予撤銷。
  二、陳述：除與原判決記載相同者，茲引用之外，補稱：
    (一)被上訴人於本院九十二年度執字第八○四號拍賣抵押物強制執行事件，聲請查
      封拍賣訴外人吳林錦鸞所有坐落台南市○區○○段一二六七地號土地上，建號
      一六七六號即門牌號碼台南市○區○○街五號之建物（以下簡稱原建物），其
      東側未鄰道路，與道路間尚隔有同段一二四六之六及一二四六之一九地號二筆
      土地，其西側才有與道路相連接，是上開建物於建築完成取得使用執照辦理登
      記時，僅於西側有道路可通，且西側方之鄰戶於門旁亦編有門牌號碼，可知西
      側巷道確係供上開建物通行之道路。而上訴人所出資興建坐落台南市○區○○
      段一二六七、一二四六之六及一二四六之一九地號土地上，如附圖所示編號Ａ
      、Ｂ、Ｃ部分面積共計二十八平方公尺之建物（以下簡稱系爭建物），則為東
      側臨道路，西側鄰接吳林錦鸞所有原建物，並在東側設門進出。二建物既各自
      有得出入之處，且結構互不影響，縱吳林錦鸞所有之原建物倒塌亦不影響系爭
      建物之獨立存在，乃屬二獨立之建物，非依附而存之建物，且不屬同一人所有
      ，當亦非主、從物關係。故被上訴人主張系爭建物係吳林錦鸞所有原建物之增
      建，吳林錦鸞原建物所有權擴張及於系爭建物，而聲請查封拍賣上訴人所有系
      爭建物，容有誤會。
    (二)系爭建物係上訴人以自己之存款及寄託於父母親之金錢為資金，雇工興建，且
      系爭建物未辦理保存登記並自始由上訴人納稅使用中，是上訴人確為系爭建物
      之所有權人。又上訴人就如何找人興建、興建費用如何來等事項，於原審前後
      陳述大致相符，僅細節部分或因時間久遠而不復記憶，難免有所出入，並無前
      後矛盾之情形，原審判決誤將上訴人以自己所有之金錢寄託於其父母一事，解
      為上訴人將錢贈與給父母，故認上訴人無法舉證證明系爭建物為上訴人出資興
      建，不認上訴人原始取得系爭建物之所有權，亦有誤會。
  三、證據：除援用第一審所提之證據外，補提地籍圖謄本一件及現場照片八張為證
      ，並聲請訊問證人吳龍麟。
乙、被上訴人方面：
  一、聲明：上訴駁回。
  二、陳述：除與原判決記載相同者，茲引用之外，補稱：
  　(一)系爭建物乃依附於吳林錦鸞所有原建物而存在，系爭建物現作為上訴人及其家
      人販賣肉鬆店舖之用，而緊臨之原建物則供住居使用，兩者相通，且系爭建物
      東側大門前方是市○○路，而原建物之西側門僅係一般住家廚房「後門」，可
      通狹窄小巷，是系爭建物與原建物間已由上訴人及其家人整體規劃，一體供為
      居住兼營生意使用，外觀上實無任何可資區別之標識存在。從而，系爭建物可
      謂依附於原建物以助其效用而未具獨立性之次要建築物，系爭建物使用上既與
      原建物合為一體，所有權自應由原建物所有權人吳林錦鸞取得，上訴人無所有
      權可言，被依附之原建物所有權範圍因而擴張，抵押權之擔保效力擴張及於系
      爭建物。
  　(二)上訴人就其主張系爭建物為其出資興建而取得所有權乙節，應負舉證責任。又
      所有人與納稅義務人無關，未保存登記之建物，以原始建築人為所有權人，若
      納稅義務人非原始建築人，尚不得認定為所有權人，且房屋稅籍資料僅為稅務
      行政機關課稅之便宜措施，非所有權歸屬之證明，故上訴人提出房屋稅繳款書
      ，尚不足證明其係所有權人。
  三、證據：除援用第一審所提之證據外，補提土地登記謄本二件為證。
丙、本院依職權調閱本院九十二年度執字第八○四號強制執行案卷。
    理      由
一、本件上訴人起訴主張：系爭建物並未辦理保存登記，乃上訴人出資雇工興建並納
    稅使用，由上訴人原始取得，其西側雖與執行債務人吳林錦鸞所有原建物相鄰接
    並相通，但兩建物各有出入口，系爭建物由東側大門進出，原建物則由西側通道
    出入，且原建物與系爭建物之結構互不影響，屬二獨立之建物，亦非同屬一人所
    有之主從物，乃被上訴人於本院九十二年度執字第八０四號拍賣抵押物強制執行
    事件，主張系爭建物乃原建物所有權之擴張，為抵押權效力所及，而聲請將上訴
    人所有之系爭建物與執行債務人吳林錦鸞所有原建物一併查封拍賣，顯屬錯誤。
    上訴人對系爭建物有足以排除強制執行之所有權，為此依強制執行法第十五條之
    規定，訴請判命將系爭建物之強制執行程序撤銷云云。被上訴人則以：系爭建物
    乃依附於原建物而存在，兩者相連互通，由上訴人及其家人作為一體使用，以系
    爭建物經營肉鬆店舖，原建物則供住居使用，且外觀上無任何可資區別之標識存
    在；系爭建物可謂依附於原建物以助其效用而未具獨立性之次要建築物，使用上
    與主建物合為一體，應由原建物所有權人吳林錦鸞取得所有權，非上訴人所有。
    被依附之原建物所有權範圍因而擴張及於系爭建物，抵押權之範圍亦隨而擴張及
    之，又所有人與納稅義務人無關，上訴人提出房屋稅繳款書，尚不足證明其係所
    有權人，且未保存登記之建物，以原始建築人為所有權人，上訴人未能舉證證明
    系爭建物確為其出資興建而取得所有權，自無足以排除強制執行之權利等語，資
    為抗辯。
二、按「第三人就執行標的物有足以排除強制執行之權利者，得於強制執行程序終結
    前，向執行法院對債權人提起異議之訴。」，強制執行法第十五條前段定有明文
    。又強制執行法第十五條所謂就執行標的物有足以排除強制執行之權利者，係指
    對於執行標的物有所有權、典權、留置權、質權存在情形之一者而言，最高法院
    著有四十四年台上字第七二一號判例可資參照。查本件上訴人主張被上訴人即執
    行債權人，依強制執行程序聲請執行訴外人即執行債務人吳林錦鸞所有之原建物
    ，經本院以九十二年度執字第八○四號拍賣抵押物強制執事件受理在案，詎該執
    行事件依被上訴人之聲請，將上訴人所有系爭建物併予查封等情，為被上訴人所
    不爭執，並經本院調閱上開執行案卷查明屬實，且該強制執行程序尚未終結，則
    上訴人主張其為系爭建物之「所有權人」，提起本件第三人異議之訴，於程序上
    固無不合。然上訴人主張系爭未辦理保存登記之建物，係上訴人出資雇工興建，
    乃獨立於執行債務人吳林錦鸞所有原建物外之另一建物，應由上訴人原始取得系
    爭建物之所有權等情，既為被上訴人所否認，依舉證責任分配之原則，自應由上
    訴人就其上開主張舉證證明。而判斷上訴人就系爭建物究竟有無其所主張之所有
    權，其先決問題厥為認定系爭建物得否單獨成為不動產物權之客體？若為否定，
    因系爭建物既不得單獨成為不動產物權之客體，上訴人就系爭建物即無所有權可
    言自無足以排除強制執行之權利；反之，若為肯定，始有進而探討系爭建物是否
    確係上訴人出資雇工興建，而得由上訴人原始取得其所有權之必要。
三、按所有人於原有建築物之外另行增建者，如增建部分與原有建築物無任何可資區
    別之標識存在，而與之作為一體使用者，因不具構造上及使用上之獨立性，自不
    得獨立為物權之客體，原有建築物所有權範圍因而擴張，以原有建築物為擔保之
    抵押權範圍亦因而擴張，最高法院著有八十八年度台上字第四八五號判決可供參
    酌。準此，增建物得獨立成為物權之客體者，必須具備構造上及使用上之獨立性
    ，始足當之。而所謂構造上及使用上之獨立性，乃指增建物結構上無須依存主建
    物即得獨立存在，在外觀上須有與主建物可資區別之境界標識，並具備獨立出入
    之門戶，可作為一建築物單獨使用，並有獨立之經濟效用者而言。是判斷增建物
    得否單獨成為一物權之客體，通常須斟酌其面積、隔間、出入門戶、向來之使用
    狀況、與主建物之依存程度、經濟效用及價值等情，綜合判斷之。經查：
  (一)本件原建物為加強磚造地上四層（包括頂層增建）附有地下層及屋頂突出物之所
    謂「透天式」住宅，系爭建物則為地上一層，無地下室之構架式鋼骨構架磚造建
    物，其西側緊鄰原建物一層之東側，並利用原建物第一層東側牆面，向東搭接而
    成，其內部並無隔間，形成一ㄇ字型之結構，其與原建物之間僅有原建物之玻璃
    門窗略作區隔，惟於二者間連通並不構成障礙等情，此就本院九十二年度執字第
    八○四號拍賣抵押物強制執事件卷內鑑價報告書所附系爭建物與原建物各樓層之
    平面圖，及本案卷所附鑑價報告書、現場照片十二張（五張附於原審卷、八張附
    於本院卷）觀之自明。據此可見，系爭建物之建築方式，與一般「透天式」住宅
    利用前或後方空地增建者，並無二致，其於外觀上與原建物之間亦無可資區別之
    境界標識，倘與原建物分離，系爭建物之西側即無任何牆壁可供遮風避雨，結構
    上顯有欠缺，勢須依存原建物始能存在，故系爭建物欠缺構造上之獨立性，堪以
    認定。
  (二)原建物之西側雖有側門可供出入，並接通側門外約兩米寬度之巷道（參照前揭卷
    附照片），惟據原審於九十二年九月二十五日勘驗現場結果，該側門係位於原建
    物後方廚房之側，且門前堆放雜物（參照原審卷附勘驗筆錄）；另據上訴人於原
    審陳稱：「平常是從店面出入，但住宅後面還有一個門可以出入」、「我們有正
    門，不可能繞道後門，所以後門很少使用」、「（問：在現場堪驗時堆放雜物，
    顯然平常沒有在使用？）雜物可以搬走，而且我們有正門，不可能繞道後門，所
    以後門很少使用，但是還是可以使用。」等語（參見原審九十二年十一月六日言
    詞辯論筆錄）。顯見原建物西側之側門僅係一般住家廚房之後門，並非主要之出
    入口，利用率甚低，僅具輔助之功能，上訴人主要仍係利用系爭建物東側之大門
    作為出入門戶，藉以接通裕民街。又系爭建物並無隔間亦無浴室、廁所，為上訴
    人所自承，其目前係供上訴人之父母親作為販賣肉鬆等乾貨之店面使用，而原建
    物則供上訴人及其父母親等居住使用等情，亦經上訴人於原審陳明（參照原審卷
    九十二年十一月六日言詞辯論筆錄）。準此以觀，系爭建物顯然欠缺一般住宅必
    備之生活利用機能，於使用上與原建物有高度依存性，並經上訴人及其家人整體
    規劃，一體供為居住兼營生意使用，於使用上亦無獨立性可言。
  (三)再者，系爭建物面積僅二十八平方公尺（參照附圖），而原建物面積達一八０點
    六七平方公尺（參照執行卷附原建物登記謄本），原建物之鑑定價值為新台幣（
    下同）九十四萬餘元，而系爭建物連同原建物頂層增建部分（此部份面積依平面
    圖計算約五十四平方公尺）之鑑定價值則為四十一萬餘元，此有執行卷附鑑價報
    告書可考，以面積換算之結果，系爭建物之價值僅約十四萬元，可見其交易價值
    甚低，另參諸系爭建物於建築結構與使用上均不具獨立性，有如前述，其不具獨
    立之經濟效用，亦堪認定。
  (四)系爭建物既欠缺構造上及使用上之獨立性，亦無獨立之經濟效用，僅係依附於原
    建物以助其效用而未具獨立性之次要建築物，揆諸首揭說明，其不得作為物權之
    客體，自無所有權可言，原建物所有人即執行債務人吳林錦鸞之所有權範圍因之
    擴張及於系爭建物，以原有建築物為擔保之抵押權範圍亦因而擴張及之，則本院
    九十二年度執字第八０四號強制執行事件，依據上訴人所提出准許拍賣抵押物之
    裁定為執行名義，將如附圖所示之系爭增建建物與執行債務人吳林錦鸞所有原建
    物一併查封執行，難認有何違誤。
  (五)末按「動產因附合而為不動產之重要成分者，不動產所有人，取得動產所有權。
    」，民法第八百十一條定有明文。系爭建物，縱如上訴人主張係其出資雇工興建
    者，然用以興建系爭建物之建築材料，既因建築施工附合於吳林錦鸞所有之建物
    ，而成為該不動產之重要成分，已由吳林錦鸞取得所有權，上訴人自不得再主張
    建築材料屬其所有，併此敘明。
四、綜上所述，本件上訴人主張其為系爭建物之所有權人，為不足採，被上訴人抗辯
    上訴人對於系爭建物無所有權，並無足以排除強制執行之權利，應可採信。故上
    訴人執此主張被上訴人於系爭強制執行程序聲請將上訴人所有之系爭建物與執行
    債務人吳林錦鸞所有原建物一併查封拍賣，係屬錯誤云云，自屬無據。從而，上
    訴人依據強制執行法第十五條之規定，請求撤銷本院九十二年度執字第八０四號
    強制執行事件，就如附圖所示系爭建物之執行程序，為無理由，應予駁回。原審
    判決駁回上訴人請求，其理由之立論雖屬不當，惟結論並無二致。上訴意旨指摘
    原判決不當，求予廢棄改判，為無理由，應予駁回。又本件為判決之基礎已臻明
    確，兩造間關於系爭建物是否確由上訴人出資雇工興建所為之攻擊防禦方法，要
    無礙於判決之結果，爰不予逐一論駁，上訴人復聲請訊問證人吳龍麟，亦無必要
    ，附此敘明。
五、據上論結，本件上訴為無理由，依民事訴訟法第四百三十六條之一第三項、第四
    百四十九條第二項、第一項、第七十八條，判決如主文。
中　　　華　　　民　　　國　　 九十三 　　年     十二     月    十六    日
                                    臺灣臺南地方法院民事第二庭
~B審判長法官　王金龍
~B法      官　蘇正賢
~B法      官　杭起鶴
右正本證明與原本無異
本判決不得上訴
中　　　華　　　民　　　國　　 九十三 　　年     十二     月    十六    日
~B法院書記官　蔡蘭櫻
